最高法院民事判決　　　　　　　　　　　　　　　八十六年度台上字第一四四五號
　　上　訴　人　台北市公共汽車管理處
　　法定代理人　李武雄
　　被 上訴 人　甲○○
右當事人間請求損害賠償事件，上訴人對於中華民國八十五年九月二十五日台灣高等
法院第二審判決（八十五年度上字第六○六號），提起上訴，本院判決如左：
    主  文
原判決關於駁回上訴人對於裝置人工關節費及其懲罰性賠償金新台幣（下同）壹佰壹
拾貳萬伍仟元本息、減少勞動能力損失及其懲罰性賠償金伍拾壹萬柒仟零玖拾捌元本
息之上訴，暨命上訴人再為給付裝置人工關節費及其懲罰性賠償金參拾柒萬伍仟元本
息、減少勞動能力損失及其懲罰性賠償金肆拾伍萬肆仟玖佰零貳元本息，並各該訴訟
費用部分廢棄，發回台灣高等法院。
其他上訴駁回。
第三審訴訟費用關於駁回上訴部分，由上訴人負擔。
    理  由
本件被上訴人主張：伊於民國八十三年五月八日上午搭乘由上訴人僱用之駕駛曹永泉
（已於本件事故中死亡）所駕駛之車號（ＡＤ－三三九號）二六○路線之公共汽車，
自文化大學至台北市區，途經陽明山仰德大道時，該車輛因平時疏未保養及行車前亦
未注意致煞車失靈而發生車禍，伊受有右側大腿骨粉碎性骨折，頸椎第六、七節脫位
，右股骨頭粉碎性骨折之傷害。上訴人依侵權行為、旅客運送契約之法律關係應賠償
醫療費一百零三萬元（裝置人工關節費一百萬元，拔除鋼釘費三萬元）、財物損失一
萬四千三百五十元、減少勞動能力損失六十四萬八千元、精神慰撫金一百萬元，共二
百六十九萬二千三百五十元；並應依消費者保護法第五十一條規定，給付損害額一倍
之懲罰性賠償金等情。求為命上訴人給付五百三十八萬四千七百元及其法定遲延利息
之判決（被上訴人之請求超過三百十三萬八千五百二十五元本息部分，原審為其敗訴
判決後，未據其聲明不服）。
上訴人則以：被上訴人之股骨頭有無壞死，仍不確定，是其是否須更換人工關節，亦
未確定，所請人工關節醫藥費為無理由。又被上訴人並未證明其將來必有如其請求之
收入，所指勞動能力損失亦屬無據。再伊對本件事故之發生並無故意或過失，自無依
消費者保護法支付懲罰性賠償金之義務云云。資為抗辯。
原審以被上訴人就其主張之事實，業據提出台北市車輛行車事故鑑定委員會分析意見
書為證，上訴人對其受僱人駕車肇事，致被上訴人受有損害乙節，並不爭執。依前開
分析意見書認定，本件車禍因素，有：車號ＡＤ－三三九號營業大客車之駕駛員於機
械故障時猛踩煞車以及使用手煞車，並排入二擋產生超過引擎極限轉速，致排氣煞車
及左右前輪高溫煞車均失效；又其更換煞車來令片時，未使用煞車試驗器測試煞車力
精確性等原因。而被上訴人所受傷害，則有台北市立陽明醫院（以下稱陽明醫院）診
斷書及長庚紀念醫院之診斷證明書可稽。按汽車駕駛人於行車前有將煞車詳細檢查確
實有效之注意義務，此觀之道路交通安全規則第八十九條第一項第一款規定其明。參
諸乘客何清松所稱，公車行至永福派出所欲停車讓乘客上車時就發見煞車失靈等情（
參見前揭鑑定委員會分析意見書），堪認公車於行車前並未注意檢查煞車是否確實有
效，自難謂駕駛無過失。被上訴人主張之事實，應信為真實。次按因故意或過失不法
侵害他人之權利者，負損害賠償責任。又受僱人因執行職務不法侵害他人之權利者，
由僱用人與行為人連帶負損害賠償責任，民法第一百八十四條第一項前段、第一百八
十八條第一項前段分別定有明文。上訴人因其受僱人曹永泉不法侵害被上訴人之身體
，造成前開傷害，既經認定，則被上訴人依侵權行為法則，請求上訴人賠償其損害，
於法自無不合。其中關於財物損失一萬四千三百五十元部分，業經上訴人自認，自應
負賠償責任。拔除鋼釘費三萬元，揆諸陽明醫院八十四年四月十七日函，亦屬相當，
應予准許。精神慰撫金斟酌兩造之身分、地位、經濟狀況認以賠償四十萬元為相當。
至被上訴人之右髖關節壞死，是否須更換人工關節部分，准陽明醫院八十四年四月十
七日陽醫歷字第一九九八號函復第一審法院稱，依外國文獻報告，該類傷害換置人
工關節之機率平均為百分之八五，而被上訴人股骨頭所受傷害為粉碎性骨折，尤屬其
中嚴重者，預（癒）後當較平均值為差。且依八十四年三月十四日Ｘ光檢查發見，股
骨頭出現部分壞死現象，若其情況繼續，手術殆不可免，因而被上訴人之右髖關節幾
可確定應換置人工關節；即就被上訴人復原之情形，應可預期將來有換置人工關節之
需要。而人工關節使用之年限平均約為十五年，其更換費用約為二十五萬元至三十萬
元之間，且人工關節之換置，以股骨頭壞死為前提，依被上訴人之傷害情況，發生壞
死之可能性甚高，雖日前尚未發生，但仍應觀察五年始足以判斷等情，復經陽明醫院
以八十五年七月十三日陽醫歷字第四四五二號函復在卷。而股骨頭之壞死可能遲至
受傷後五年始行發生，故被上訴人股骨頭之是否壞死，仍應自受傷時起，觀察五年始
能決定。另依人工關節平均使用年限十五年計算，可預估被上訴人自受傷時起於第五
年第一次換置人工關節，第二十年、第三十五年、第五十年分別須更換人工關節各一
次，被上訴人至少須換置四次人工關節，每次最低須花費二十五萬元，總計一百萬元
，被上訴人請求一百萬元，應予准許。又被上訴人受傷時雖係甫自學校畢業，尚未就
業而無收入，惟不能據此即謂其無謀生之能力。且依財團法人台北市開放空間文教基
金會所核發之證明書及證人陳明竺之證言，足以證明被上訴人當時確有勞動能力，因
受傷害，無法如預期開始工作，其工作收入既有減少，自非不得請求賠償。而被上訴
人受傷之後遺症，以股骨頭缺血性壞死導致塌陷變形，關節損壞及遲延性外傷性髖關
節二者最為嚴重，可遲至傷害發生後五年始出現。目前治療方式係人工關節換置手術
，手術後不宜從事勞力性質之工件，有陽明醫院診斷書及該醫院八十四年一月十六日
陽醫住字第九四三二號函可稽。又被上訴人原擬自八十三年七月一日起至台北市開
放空間文教基金會服務，每月月薪為二萬七千元，則其主張自受傷後至少二年無法工
作，請求上訴人賠償其工作收入減少之損失六十四萬八千元，為屬有理。以上被上訴
人之請求於二百零九萬二千三百五十元為屬正當。又上訴人係提供大眾運輸服務企業
經營者，被上訴人則係搭乘大眾運輸工具之消費者，上訴人自係負有提供安全運輸服
務義務之企業經營者，被上訴人因搭乘上訴人所提供之交通工具而受害，其所提起之
本件訴訟，自屬消費訴訟，而應有消費者保護法第五十一條、第七條第一項、第三項
規定之適用。又本件肇事之二六○路線公共汽車係行駛自文化大學至台北市區○○路
之班車，而行駛山路之車輛，於其行駛過程中煞車系統之精確性，應為其車輛行駛安
全首應注意之重點。茲依台北市車輛行車事故鑑定委員會分析意見書研判分析八(三)之
記載及台北市監理處北市監北一字第八三○四號函（復台灣士林地方法院檢察署）
意旨，足見肇事車輛在肇車前煞車系統已有異常現象。上訴人於車輛在煞車系統異常
之情形下，未能及時發見，仍任其受僱人駕駛運送旅客致生損害，自有過失。依前揭
規定，被上訴人自得請求上訴人給付損害額一倍以下之懲罰性賠償金。茲斟酌上訴人
之過失情形及被上訴人所受身體損害情狀，被上訴人請求之懲罰性賠償金以損害額二
分之一倍即一百零四萬六千一百七十五元範圍，為屬正當。爰將第一審駁回被上訴人
請求裝置人工關節費二十五萬元及其懲罰性賠償金十二萬五千元計三十七萬五千元本
息、減少勞動能力損失三十萬三千二百六十八元及其懲罰性賠償金十五萬一千六百三
十四元計四十五萬四千九百零二元本息之判決，予以廢棄，改判命上訴人如數再為給
付；暨將第一審命上訴人給付財物損失一萬四千三百五十元、拔除鋼釘費三萬元、裝
置人工關節費七十五萬元、勞動能力損失三十四萬四千七百三十二元、精神慰撫金四
十萬元，及以二分之一倍計算各該懲罰性賠償金，合計二百三十萬八千六百二十三元
本息之判決，予以維持，駁回上訴人之上訴。
一原審就人工關節裝置費一百萬元及勞動能力損失六十四萬八千元並各該部分懲罰性
賠償金八十二萬四千元計二百四十七萬二千元本息為上訴人敗訴判決部分：
查人工關節之換置，以股骨頭壞死為前提。依被上訴人之傷害狀況，發生股骨頭壞死
之可能性甚高，惟目前尚未發生，但仍應觀察五年始足以判斷，為原審查據陽明醫院
八十五年七月十三日陽醫歷字第四四五二號函確定之事實。原審復謂被上訴人之股
骨頭之壞死可能遲至受傷後五年始發生，故被上訴人之股骨頭是否壞死，仍應自受傷
時起觀察五年始能決定。然則又稱依人工關節平均使用年限十五年計算，可預估被上
訴人自受傷時起第五年第一次換置人工關節，第二十年、第三十五年、第五十年分別
須更換人工關節一次、至少四次，每次以最低二十五萬元計算總計一百萬元，認被上
訴人之請求為屬正當，已嫌判決理由前後矛盾。且就被上訴人須更換人工關節四次，
每次二十五萬元，並未於判決理由項下記載其得此心證之理由，亦屬判決不備理由。
再者，原審既命上訴人一次給付將來更換四次人工關節之金額，何以未予扣除法定中
間利息，即命上訴人一次給付，亦未見於判決理由項下記載其理由，亦屬疏略。再者
，被上訴人原擬自八十三年七月一日起至財團法人台北市開放空間文教基金會服務，
每月月薪為二萬七千元，被上訴人自受傷後至少二年無法工作，為原審認定之事實。
既云「原擬」前往服務，則其既因本件車禍未前往服務（見第一審卷第六七頁證明書
），月薪是否確為二萬七千元，是否可繼續服務二年，損失六十四萬八千元，被上訴
人之受傷與被上訴人所主張之減少勞動能力之損失，有無相當因果關係，在在亟待澄
清。又一次請求二年之工作收入損失，是否可免扣除法定中間利息，亦滋疑義。又被
上訴人請求之裝設人工關節費一百萬元、勞動能力損失六十四萬八千元部分，既廢棄
發回，則其以二分之一倍計算之各該懲罰性賠償金部分，自應一併予以廢棄發回，以
免裁判分歧。上訴論旨，指摘原判決關此部分為不當，求予廢棄，非無理由。
二原判決關於維持第一審命上訴人給付財物損失一萬四千三百五十元、拔除鋼釘費三
萬元、精神撫慰金四十萬元，暨以二分之一倍計算各該懲罰性賠償金二十二萬二千一
百七十五元共六十六萬六千五百二十五元本息之判決，駁回上訴人之上訴部分，經核
於法洵無違誤。上訴論旨，就原審取捨證據、認定事實之職權行使，指摘原判決關此
部分為不當，求予廢棄，非有理由。
據上論結，本件上訴為一部有理由，一部無理由，依民事訴訟法第四百七十七條第一
項、第四百七十八條第一項、第四百八十一條、第四百四十九條第一項、第七十八條
，判決如主文。
中      華      民      國    八十六    年      五      月     二十三   日
                              最高法院民事第三庭
                                  審判長法官  范  秉  閣
                                        法官  朱  錦  娟
                                        法官  朱  建  男
                                        法官  許  澍  林
                                        法官  王  錦  村
      右正本證明與原本無異
                                              書  記  官
中      華      民      國    八十六    年      六      月    十一      日
